---
title: ""
---

```{r}
#| label: setup
#| echo: false
#| message: false
#| warning: false

source("R/dados.R")
library(plotly)
library(leaflet)
library(gt)
library(scales)

fmt_n   <- function(x) scales::comma(x, big.mark = ".", decimal.mark = ",", accuracy = 1)
fmt_pct <- function(x) scales::comma(x, big.mark = ".", decimal.mark = ",", accuracy = 0.1)

variacao_html <- function(pct, texto = "vs. mês anterior", invertido = FALSE, colorir = TRUE) {
  if (is.na(pct)) return("<div class='kpi-variacao neutra'>sem comparação</div>")
  # colorir = FALSE p/ comparações mês a mês (sazonalidade não controlada —
  # jun vs. mai não é comparável, ruído coloriria como se fosse sinal real).
  # Comparação com o mesmo mês do ano anterior já controla sazonalidade,
  # essa sim pode colorir por sinal (pedido de Marco, 25/08/2026).
  classe <- if (!colorir || pct == 0) "neutra" else if ((pct > 0) != invertido) "alta" else "baixa"
  seta <- if (pct > 0) "▲" else if (pct < 0) "▼" else "•"
  sprintf("<div class='kpi-variacao %s'>%s %s%% %s</div>", classe, seta, fmt_pct(abs(pct)), texto)
}
```

# Apagão-SP

### Interrupções não programadas de energia elétrica na cidade de São Paulo<br>edição de `r mes_ref_label`<sup>1</sup>

```{r}
#| label: indice-card
#| echo: false
#| results: asis

cat(sprintf(
'<div class="kpi-card kpi-indice">
<div class="kpi-rotulo">Índice Apagão-SP<sup>2</sup></div>
<div class="kpi-valor">%s</div>
%s
<div class="kpi-variacao neutra">base 100 = média histórica de %s (%d anos)</div>
</div>',
  fmt_pct(kpi$indice_apagao_sp),
  variacao_html(kpi$indice_apagao_sp - 100, texto = sprintf("vs. média histórica de %s", meses_pt[mes_ref]), invertido = FALSE),
  meses_pt[mes_ref], kpi$indice_n_anos_base
))
```

```{r}
#| label: kpi-cards
#| echo: false
#| results: asis

cat(sprintf(
'<div class="kpi-grid">
<div class="kpi-card">
<div class="kpi-rotulo">Interrupções no mês</div>
<div class="kpi-valor">%s</div>
%s
</div>
<div class="kpi-card">
<div class="kpi-rotulo">Unidades atingidas<sup>3</sup></div>
<div class="kpi-valor">%s</div>
%s
</div>
<div class="kpi-card">
<div class="kpi-rotulo">Maior evento do mês</div>
<div class="kpi-valor">%s</div>
<div class="kpi-variacao neutra">unidades consumidoras atingidas em %s</div>
</div>
<div class="kpi-card">
<div class="kpi-rotulo">Duração média</div>
<div class="kpi-valor">%s h</div>
<div class="kpi-variacao neutra">média por unidade atingida (ponderada)</div>
</div>
</div>',
  fmt_n(kpi$numero_interrupcoes),
  variacao_html(kpi$var_ano_passado, texto = sprintf("vs. %s %d", meses_pt[mes_ref], ano_ref - 1)),
  fmt_n(kpi$unidades_atingidas),
  variacao_html(kpi$var_unidades_ano_passado, texto = sprintf("vs. %s %d", meses_pt[mes_ref], ano_ref - 1)),
  fmt_n(kpi$maior_evento_uc), kpi$maior_evento_conjunto,
  fmt_pct(kpi$horas_media)
))
```

::: {.notas-rodape}
<sup>1</sup> as estatísticas deste painel descrevem as interrupções de energia elétrica na cidade de São Paulo até **`r mes_ref_label`**. A ANEEL leva, em média, de 1 a 2 meses para disponibilizar os microdados de um mês depois de ele terminar — esta é a leitura mais atualizada possível dos dados oficiais. Ver [Metodologia](metodologia.qmd).

<sup>2</sup> resume o mês em um só número — quanto tempo, em média, cada unidade consumidora ficou sem energia (DEC, o indicador oficial de continuidade da ANEEL), comparado à média histórica do mesmo mês do calendário. 100 é a média histórica; acima de 100 é pior que o normal para a época do ano. Detalhes em [Metodologia](metodologia.qmd#índice-apagão-sp).

<sup>3</sup> é a soma de todas as interrupções do mês, não uma contagem de unidades consumidoras distintas — o microdado da ANEEL não identifica cada unidade individualmente. Uma mesma unidade consumidora que ficou sem energia mais de uma vez no mês é contada uma vez por interrupção sofrida.
:::

## Como `r mes_ref_label` se compara à série histórica

::: {.panel-tabset}

## Total

```{r}
#| label: grafico-serie
#| echo: false
#| message: false
#| warning: false

serie_mensal |>
  plot_ly(x = ~data) |>
  add_lines(y = ~n, name = "Mensal", line = list(color = "#fdb863", width = 1.5),
            hovertemplate = "%{x|%b/%Y}: %{y} interrupções<extra></extra>") |>
  add_lines(y = ~media_movel_12m, name = "Média móvel (12 meses)", line = list(color = "#e66101", width = 3),
            hovertemplate = "%{x|%b/%Y}: %{y:.0f} (média 12m)<extra></extra>") |>
  add_markers(data = mes_ref_row, x = ~data, y = ~n, name = "Mês em destaque",
              marker = list(color = "#2b2b2b", size = 9),
              hovertemplate = "Mês em destaque<extra></extra>") |>
  layout(
    showlegend = TRUE,
    legend = list(orientation = "h", x = 0, y = 1.12),
    xaxis = list(title = "", showgrid = FALSE),
    yaxis = list(title = "Nº de interrupções", rangemode = "tozero"),
    margin = list(t = 10)
  ) |>
  config(displayModeBar = FALSE)
```

## Por causa

```{r}
#| label: grafico-serie-causas
#| echo: false
#| message: false
#| warning: false

meio_ambiente <- serie_causas |> filter(causa_label == "Meio ambiente")
proprias_sistema <- serie_causas |> filter(causa_label == "Próprias do sistema")

plot_ly(x = ~data) |>
  add_lines(data = meio_ambiente, y = ~n, name = "Meio ambiente (mensal)",
            line = list(color = "rgba(26,150,80,0.35)", width = 1.5), legendgroup = "ma",
            hovertemplate = "%{x|%b/%Y}: %{y} interrupções<extra></extra>") |>
  add_lines(data = meio_ambiente, y = ~media_movel_12m, name = "Meio ambiente (média móvel 12m)",
            line = list(color = "#1a9850", width = 3), legendgroup = "ma",
            hovertemplate = "%{x|%b/%Y}: %{y:.0f} (média 12m)<extra></extra>") |>
  add_lines(data = proprias_sistema, y = ~n, name = "Próprias do sistema (mensal)",
            line = list(color = "rgba(43,43,43,0.3)", width = 1.5), legendgroup = "ps",
            hovertemplate = "%{x|%b/%Y}: %{y} interrupções<extra></extra>") |>
  add_lines(data = proprias_sistema, y = ~media_movel_12m, name = "Próprias do sistema (média móvel 12m)",
            line = list(color = "#2b2b2b", width = 3), legendgroup = "ps",
            hovertemplate = "%{x|%b/%Y}: %{y:.0f} (média 12m)<extra></extra>") |>
  layout(
    showlegend = TRUE,
    legend = list(orientation = "h", x = 0, y = 1.16),
    xaxis = list(title = "", showgrid = FALSE),
    yaxis = list(title = "Nº de interrupções", rangemode = "tozero"),
    margin = list(t = 10)
  ) |>
  config(displayModeBar = FALSE)
```

::: {.legenda-grafico}
Comparação dos dois maiores grupos de causa (nível mais genérico da classificação da ANEEL) ao longo da série — "Meio ambiente" inclui vento e árvore/vegetação, entre outras; "Próprias do sistema" inclui falha de equipamento e sobrecarga. Ver [Metodologia](metodologia.qmd#causas).
:::

:::

A série cobre `r min(serie_mensal$data) |> format("%m/%Y")` a `r max(serie_mensal$data) |> format("%m/%Y")`.

## Onde as interrupções se concentraram

Contagem estimada de interrupções não programadas por distrito oficial de São Paulo em `r mes_ref_label`.<sup>4</sup>

```{r}
#| label: mapa
#| echo: false
#| message: false
#| warning: false

pal <- colorNumeric(palette = c("#fef0d9", "#fdcc8a", "#fc8d59", "#d7301f"), domain = geo_mapa$n)
bbox_mapa <- st_bbox(geo_mapa)

# altura maior que o padrão (400px) - o contorno de SP é bem mais alto que
# largo, então um contêiner "deitado" força zoom out demais só pra caber a
# altura, sobrando espaço vazio nas laterais (achado de Marco, 25/08/2026)
leaflet(geo_mapa, width = "100%", height = 560, options = leafletOptions(zoomControl = TRUE, scrollWheelZoom = FALSE)) |>
  addProviderTiles("CartoDB.Positron") |>
  addPolygons(
    fillColor = ~pal(n), fillOpacity = 0.75, color = "#ffffff", weight = 1,
    label = ~sprintf("%s: %s interrupções (estimado)", stringr::str_to_title(nome_distrito), fmt_pct(n)),
    highlightOptions = highlightOptions(weight = 2, color = "#2b2b2b", bringToFront = TRUE)
  ) |>
  addLegend(pal = pal, values = ~n, title = "Interrupções (est.)", position = "bottomright") |>
  fitBounds(lng1 = bbox_mapa[["xmin"]], lat1 = bbox_mapa[["ymin"]], lng2 = bbox_mapa[["xmax"]], lat2 = bbox_mapa[["ymax"]])
```

## Distritos mais afetados no mês<sup>4</sup>

::: {.panel-tabset}

## Este mês

```{r}
#| label: ranking
#| echo: false
#| message: false
#| warning: false

ranking_mes |>
  gt() |>
  cols_align(align = "right", columns = c(`Interrupções`, `Duração (h)`)) |>
  cols_label(`Duração (h)` = html("Duração (h)<sup>5</sup>")) |>
  tab_style(style = cell_fill(color = "#fff4e8"), locations = cells_body(rows = 1:3)) |>
  opt_row_striping()
```

## Últimos 12 meses

```{r}
#| label: ranking-12m
#| echo: false
#| message: false
#| warning: false

ranking_12m |>
  gt() |>
  cols_align(align = "right", columns = c(`Interrupções`, `Duração (h)`)) |>
  cols_label(`Duração (h)` = html("Duração (h)<sup>5</sup>")) |>
  tab_style(style = cell_fill(color = "#fff4e8"), locations = cells_body(rows = 1:3)) |>
  opt_row_striping()
```

:::

::: {.notas-rodape}
<sup>4</sup> o microdado da ANEEL não identifica o distrito de cada interrupção, só o conjunto elétrico e o alimentador. A contagem por distrito é estimada: cada evento é repartido entre os distritos que o alimentador atinge, na mesma proporção da base real de clientes daquele alimentador em cada distrito — não "tudo para um distrito só". É por isso que os números aparecem com casa decimal. Detalhes em [Metodologia](metodologia.qmd#geografia).

<sup>5</sup> duração média ponderada por unidade consumidora atingida naquele distrito — mesmo método da "Duração média" no topo da página, agora aplicado por distrito (usando a mesma estimativa de repartição da nota 4).
:::

## Causas

::: {.panel-tabset}

## Este mês

```{r}
#| label: causas
#| echo: false
#| message: false
#| warning: false

causas_mes |>
  plot_ly(x = ~pct, y = ~reorder(paste0(causa_label, "   "), pct), type = "bar", orientation = "h",
          marker = list(color = "#e66101"), text = ~causa_label, textposition = "none",
          hovertemplate = "%{text}: %{x:.1f}%<extra></extra>") |>
  layout(
    xaxis = list(title = "% das interrupções", ticksuffix = "%"),
    yaxis = list(title = "", automargin = TRUE),
    margin = list(t = 10, l = 10)
  ) |>
  config(displayModeBar = FALSE)
```

## Últimos 12 meses

```{r}
#| label: causas-12m
#| echo: false
#| message: false
#| warning: false

causas_12m |>
  plot_ly(x = ~pct, y = ~reorder(paste0(causa_label, "   "), pct), type = "bar", orientation = "h",
          marker = list(color = "#e66101"), text = ~causa_label, textposition = "none",
          hovertemplate = "%{text}: %{x:.1f}%<extra></extra>") |>
  layout(
    xaxis = list(title = "% das interrupções", ticksuffix = "%"),
    yaxis = list(title = "", automargin = TRUE),
    margin = list(t = 10, l = 10)
  ) |>
  config(displayModeBar = FALSE)
```

:::

---

## Contato

O painel Apagão-SP é produzido pela [MAF dataScience](https://github.com/MAF-dataScience/), consultoria de ciência de dados e pesquisa quantitativa de [Marco Antonio Faganello](https://marcofaga.github.io). Para saber mais, entre em contato no e-mail: [mafdatascience@gmail.com](mailto:mafdatascience@gmail.com){#contato}
